【裁判字號】    91,竹簡,750
【裁判日期】    920307
【裁判案由】    清償借款
【裁判全文】
臺灣新竹地方法院民事判決  九十一年度竹簡字第七五○號
    原      告  甲○○
    被      告  乙○○
    訴訟代理人  苗繼業律師
                林思銘律師
                劉雅萍律師
右當事人間清償借款事件，本院判決如左：
    主      文
原告之訴及假執行之聲請均駁回。
訴訟費用由被告負擔。
    事實及理由
一、原告之聲明：請求判決被告應給付原告新台幣（下同）四十八萬元及自起訴狀繕
    本送達被告翌日即民國（下同）九十一年十一月二十六日起至清償日止按年息百
    分之五計算之利息；另為以供擔保為條件之假執行宣告。
二、事實摘要：
（一）原告主張被告於九十一年七、八月間向原告借款四十八萬元，原告並已交付該
      筆款項，原告當時係以新竹建中郵局票號一二八二一七號面額四十八萬元之支
      票交付，而該支票亦係被告陪同原告前往領取，嗣並由被告提示兌現。按金錢
      借貸未定有返還期限者，貸與人得定一個月以上之相當期限催告返還，民法第
      四百七十八條第一項後段定有明文；又所謂定一個月以上之相當期限催告返還
      ，非謂貸與人之催告必須定有期限，只須貸與人有催告之事實，而催告後已逾
      一個月以上相當期限者，即認借用人有返還借用物之義務（最高法院七十三年
      度台抗字第四一三號、七十年度台上字第二０一一號判例意旨參照）；查原告
      自九十一年九月底即一再向被告催告請求返還借款，被告均置之不理，原告又
      於九十一年十月間以新竹建中郵局第四一三號存證信函催請被告返還借款，被
      告依然不予理會，只得起訴請求返還。又被告雖辯稱並未有向原告借款云云，
      惟查兩造間確實有借款關係存在，而借貸之過程，訴外人徐筆賢亦知悉，被告
      當時經常提及其有高齡老母，自己又無一技之長，乃欲經營ＰＵＢ店，惟因欠
      缺資金，而向原告借錢，原告本考量與被告只是因打麻將經由徐筆賢介紹而認
      識，從而當被告以上開理由向原告借款時，原告並未同意；嗣原告雖同意借款
      ，並請訴外人徐筆賢當見證人，惟因兩造間對借款之條件未能達成共識，以致
      並未成立借貸契約；其後被告又不斷向原告表示一定會歸還，希望原告不要收
      取利息，在被告數次請託下，原告始同意無息借款給被告。未料原告將前開款
      項借給被告後約隔二月，被告竟不認帳，藉口前開款項係包養被告之費用云云
      ；惟如前開款項係原告包養被告之費用，則雙方即應就包養之內容如每個月多
      少錢及包養之期間等均要訂明，是被告此部分所辯即不足採。又查原告本身經
      濟狀況並非很好，根本無力將前開款項贈與給被告。被告雖辯稱原告係因要被
      告與其成為男女朋友始同意贈與被告前開款項云云；惟查被告與原告認識之初
      ，即知原告已有妻室，卻在雙方認識不久，即於九十一年五月間以色誘方式與
      原告發生關係，其後被告經常需索無度，要求原告為其購買高級物品諸如機車
      、鑽石等，而原告根本無力負擔，另因原告當時身體正罹患疾病進行就醫治療
      ，亦無法與被告繼續交往，始主動向被告提及分手。又查被告於借款前即不斷
      強調有購置不動產且花費約二百萬元進行裝潢，有足夠能力清償不可能賴帳云
      云，原告始同意借款給被告等情。
（二）被告則以原告雖有交付被告前開面額四十八萬元之支票一紙，惟此係基於贈與
      關係而為之交付，絕非基於借貸關係；而按消費借貸，係指當事人約定，一方
      移轉金錢或其他代替物於他方，而他方以種類、品質、數量相同之物返還之契
      約；當事人主張有金錢消費借貸關係存在，須就其發生所需具備之特別要件即
      金錢之交付及消費借貸意思表示一致之事實負舉證責任，若僅證明有金錢之交
      付，未證明借貸意思表示一致者，尚不能認有金錢消費借貸關係存在（最高法
      院八十一年度台上字第二三七二號判例意旨參照）。查訴外人徐筆賢雖曾受原
      告請託與被告洽談借款條件，惟據證人徐筆賢證稱被告當時有明白表示如原告
      借款給被告，要簽立本票或支票，則即不用借款等語，即明被告根本不同意以
      借款方式由原告處獲取經營ＰＵＢ店之資金，否則豈有未簽立本票、支票作為
      擔保之理。次查證人徐筆賢另證稱兩造發生金錢糾葛後，被告有打電話與其連
      絡，而依其所知，兩造間本有男女朋友感情，由感情問題進而發生金錢糾葛，
      但並未提及係何原因由原告處拿到四十八萬等語；查被告當時在毫無防備下，
      向第三人即證人徐筆賢陳述時，均未提及此款項係屬借款，並稱係感情糾紛下
      之金錢爭議，更可證明原告顯非基於借貸關係而開立前開面額四十八萬元支票
      交付於被告。再查本件原告交付前述支票於被告時，既無擔保，又無任何利息
      約定，亦無簽立借據，顯與一般借款常情不同，且不符交易常態；而在贈與時
      ，一般交易常態係不簽立字據，亦無利息及擔保，亦足見原告確係基於贈與關
      係而對被告所為之金錢給付，目的係希望被告做原告之女友。又查原告就借貸
      關係之權利發生事項，即兩造係基於借貸之合意，而為支票交付之事實並未能
      舉證證明，亦不得純以原告有交付被告前開支票，即認兩造間有金錢借貸關係
      存在。綜上所述，本件純屬兩造間因感情糾紛，被告不願再與原告糾葛，原告
      不甘心，即欲討回追求被告時所為之金錢贈與而提起之訴訟，確實非屬金錢借
      貸下所為之金錢交付等情置辯。
三、得心證之理由：
（一）按當事人主張有利於己之事實，就其事實有舉證之責任，民事訴訟法第二百七
      十七條定明文；又請求履行債務之訴，除被告自認原告所主張債權發生原因之
      事實外，應先由原告就其主張此項事實，負舉證責任，最高法院四十三年度台
      上字第三七七號判例意旨可資參照。本件原告主張其與被告間成立消費借貸之
      法律關係，業經被告所否認，則依前開規定及判例意旨，自應由原告就兩造間
      業經成立消費借貸契約之原因事實負舉證責任。
（二）原告固主張被告於九十一年七、八月間向其借款四十八萬元，其業已交付該筆
      款項，且係交付新竹建中郵局票號一二八二一七號面額四十八萬元之支票給被
      告，嗣並由被告提示兌現云云；而被告就有收到前開四十八萬元之款項固不爭
      執，惟辯稱該款項並非向原告所借，而係原告希望被告做其女友，進而贈與給
      被告等情。而按當事人主張有金錢借貸關係存在，須就其發生所須具備之特別
      要件即金錢之交付及借貸意思表示一致負舉證之責任，若僅證明有金錢之交付
      ，未證明借貸意思表示互相一致者，尚不能認有金錢借貸關係存在（最高法院
      八十一年度台上字第二三七二號、八十五年度台上字第一四四一號判決意旨參
      照）。是雖消費借貸契約係屬要物契約，而非要式契約，惟並非謂將金錢交付
      ，即當然成立借貸契約，茍有所爭執，貸與人仍須進一步證明有成立金錢借貸
      之原因事實。查本件原告雖有交付前開面額四十八萬元之支票由被告提示兌現
      之事實，惟此種金錢交付之事實在法律上可能植基於多種法律關係，諸如買賣
      、贈與、消費借貸等，故僅以上開款項交付之事實，尚無從即謂兩造間確有消
      費借貸契約之法律關係，從而原告此部分之主張尚不足採。
（三）原告雖另主張證人徐筆賢可以證明兩造間有借款之事實云云；惟查證人徐筆賢
      係證稱：「約在九十一年四月間左右，原告有問我要借款給被告，我有建議原
      告如要借款給被告，應請其簽發本票或提出其他擔保，原告也沒有說什麼，其
      後情形我就不清楚˙˙˙˙（原告問：在要借款給被告之前，有曾經要證人找
      被告洽商相關借款之條件，但被告不同意，是否有此事？）有的，當時原告是
      說要借錢給被告開ＰＵＢ，我也有打電話給被告，我有告知如要借錢需要開本
      票或支票為擔保，被告則表示那就不用了，該次就沒有借款之事」等語（見本
      院九十二年一月十六日言詞辯論筆錄）；足見由證人徐筆賢固曾受原告徵詢要
      借款給被告之事，而其亦有給予原告建議，惟當證人徐筆賢與被告連繫告知向
      被告借錢需要簽發本票或支票為擔保，被告則業加以拒絕，亦即經證人徐筆賢
      直接連繫之部分，兩造間顯然未成立借貸契約自明，從而證人徐筆賢之前開證
      述，自無從作為原告此部分主張之有利證明。原告固另主張在前開借款未成後
      ，被告又數次向其表示一定會還錢，希望其不要收取利息，其始同意借款，並
      有將此事告知徐筆賢云云；惟查被告否認原告此部分主張之事實，又如原告所
      述，證人徐筆賢亦僅係經由原告單方面告知，故亦無從證明兩造間有借貸之事
      實。且查證人徐筆賢亦證稱系爭四十八萬元之款項於交付時其並未在場，其亦
      不知情，其係在兩造間發生金錢糾葛後，被告有打電話與其連絡，而依其所知
      ，兩造間本有男女朋友感情，由感情問題進而發生金錢糾葛，但並未提及係何
      原因由原告處拿到四十八萬元；而原告亦有請其找被告，其亦有請被告將前開
      款項歸還原告，惟被告表示此係兩造間之感情問題等語（見前開言詞辯論筆錄
      ）；查證人徐筆賢係兩造之朋友，兩造亦係經由證人徐筆賢之介紹而認識，故
      證人徐筆賢與兩造均有一定程度之情誼，從而被告在兩造間發生糾葛後打電話
      與證人徐筆賢連絡，衡情其心理對證人徐筆賢應無任何防備，卻均未提及有向
      原告借款，僅告知係為感情問題所致之金錢糾葛，亦足見被告辯稱並非基於借
      貸法律關係而向原告借款等情為可採。
（四）次查本件原告係先主張被告向其表示要借款時，兩造甫認識不久，且僅係因打
      麻將而認識，而原本其並不同意借款，嗣係被告不斷表示一定會歸還，其始同
      意借款，完全未提及兩造曾有男女朋友之交往云云（見本院九十一年十二月六
      日言詞辯論筆錄）；惟當證人徐筆賢證稱兩造間有情感之問題後，始表示兩造
      間確有交往，並曾發生關係，係後來原告表示要與被告分手云云（見本院九十
      二年一月十六日言詞辯論筆錄），先後所述已有不一，則兩造就系爭款項之交
      付是否如原告主張確係基於借貸關係，已顯有疑義。且如原告前開所述，兩造
      在認識未久即有親密之交往，則其間交往過程因而所生之資金往來，亦難認即
      如原告所稱係因借貸關係而生，亦即由原告本身之陳述，系爭款項之交付是否
      即係基於借貸關係所生，亦有疑義，而難認原告之主張為可採。原告雖主張被
      告於借款前不斷強調其有購置不動產及花費二百萬元裝潢，有足夠能力清償，
      不可能賴帳等語，其始同意借款給被告云云，並提出土地建物異動清冊一份為
      證；惟查原告此部分主張茍屬真實，則被告既已告知其有不動產，且花費鉅資
      裝潢，顯見被告有相當財力，何以又要向原告為系爭借款？又被告既已告知其
      有不動產以為擔保，不會賴帳，則何以原告在知悉被告有不動產後，未要求被
      告將該不動產提供其設定抵押以為擔保？亦顯與常情不符。原告雖又主張被告
      辯稱系爭款項係因原告要求被告做其女朋友而贈與，惟因原告本身經濟狀況並
      非甚佳，根本無力將系爭款項贈與給被告云云；惟查系爭款項縱如原告主張並
      非基於贈與關係而交付被告，惟原告仍應證明兩造間就借貸契約有意思表示一
      致之事實，而依前述，原告對此部分事實，仍並未能提出證據證明，從而原告
      此部分主張縱屬真實，亦無從作為原告本件請求之有利證明。
（五）綜上所述，原告並未舉證證明兩造間確有本件消費借貸契約（借貸之意思表示
      一致之事實）之存在，則原告基於消費借貸之法律關係，訴請被告返還借款四
      十八萬元及法定遲延利息，自屬無據，應予駁回。又原告之訴既無理由，其假
      執行之聲請亦失所附麗，應併予駁回。
四、因本案事證已臻明確，兩造其餘主張、陳述及所提之證據，經審酌後均與判決之
    結果無涉，爰不一一論述，附此敘明。
五、結論：本件原告之訴為無理由，依民事訴訟法第七十八條，判決如主文。
中      華      民      國    九十二    年      三      月      七      日
                                  臺灣新竹地方法院新竹簡易庭
~B法      官  李承訓
右為正本係照原本作成。
如對本判決上訴，須於判決送達後廿日內向本院提出上訴狀。
~B法院書記官  吳玉蘭
中      華      民      國    九十二    年      三      月      七      日


司法院資訊處製作；財團法人民間司法改革基金會備份。
